【裁判字號】    98,上,140
【裁判日期】    991228
【裁判案由】    損害賠償
【裁判全文】
臺灣高等法院民事判決                   98年度上字第140號
    上  訴  人  王宛馨
    被  上訴人  溫俊傑
    訴訟代理人  熊家興律師
    被  上訴人  任潔儀
                林明仁
                尤惠淇原名尤.
                林立如
                李敏成
                廖國雄
                張鴻志
                郭文評
                林世正
                王文慶
                林振裕
                任鑫生
    追加  被告  李興邦
                蔡萬水  現於臺中監獄服刑
                邱錫郡
上列當事人間損害賠償事件，上訴人對於中華民國97年12月10日
臺灣臺北地方法院97年度訴字第1532號第一審判決提起上訴，並
為訴之追加，本院於99年12月14日言詞辯論終結，判決如下：
    主  文
上訴及追加之訴均駁回。
第二審及追加之訴訴訟費用由上訴人負擔。
    事實及理由
一、本件被上訴人任潔儀、林明仁、尤惠淇、林立如、李敏成、
    廖國雄、張鴻志、郭文評、林世正、林振裕、任鑫生及追加
    被告李興邦、邱錫郡經合法通知，未於言詞辯論期日到場，
    核無民事訴訟法第386條各款所列情形，爰依上訴人之聲請
    ，由其一造辯論而為判決。
二、上訴人主張：被上訴人及不詳姓名之人組成電話詐騙集團，
    由被上訴人王文慶、林振裕分別在臺中、桃園經營之南屏電
    信股份有限公司門市販賣手機門號予詐騙集團，被上訴人林
    立如、張鴻志則帶人頭至王文慶經營之門市辦理門號予被上
    訴人李敏成、廖國雄、郭文評、林世正，該等人利用林立如
    提供之電話卡，由不詳之人假冒「臺北地方法院」名義，打
    電話向其佯稱其信用卡遭盜用並涉及洗錢，必須將帳戶內所
    有金錢交由「國家安全監管帳戶」保管，其誤以為自己之帳
    戶淪為歹徒洗錢工具，乃依電話中指示，於民國95年2月21
    日匯款新臺幣（以下同）58萬元至被上訴人溫俊傑臺南將軍
    郵局帳號00000000000000號帳戶、匯款7萬元至尤惠淇（原
    名尤秀玲）臺北國際商業銀行南崁分行帳號0000000000000
    號帳戶，同年3月3日匯款977,066元至林明仁屏東厚生郵局
    帳號00000000000000號帳戶，同年3月8日匯款200萬元至任
    鑫生高雄民壯郵局帳號00000000000000001號帳戶、匯款139
    萬元至任潔儀高雄民壯郵局帳號00000000000000號帳戶，金
    額合計5,017,066元，縱該等人間彼此無犯意聯絡，仍得構
    成民法上之共同侵權行為，爰請求被上訴人連帶賠償其損害
    ，起訴聲明：(一)被上訴人應連帶給付5,017,066元及自起訴
    狀繕本送達翌日起至清償日止按年息5%計算之利息；(二)願供
    現金或同面額之以價證券為擔保，請准宣告假執行。經原審
    判決：(一)林立如與任鑫生應連帶給付339萬元本息；(二)林立
    如與任鑫生應連帶給付58萬元本息；(三)林立如與林明仁應連
    帶給付977,066元本息；(四)林立如與尤惠淇應連帶給付7萬元
    本息；並就前開勝訴部分宣告假執行，駁回其餘請求。上訴
    人不服，就敗訴部分提起上訴，聲明：(一)原判決不利於上訴
    人部分廢棄；(二)溫俊傑、林明仁、尤惠淇應就原判決命林立
    如與任鑫生連帶給付339萬元本息部分連帶給付上訴人；(三)
    林明仁、尤惠淇、任鑫生應就原判決命林立如與溫俊傑連帶
    給付58萬元本息部分連帶給付上訴人；(四)溫俊傑、尤惠淇、
    任鑫生應就原判決命林立如與林明仁連帶給付977,066元本
    息部分連帶給付上訴人；(五)溫俊傑、林明仁、任鑫生應就原
    判決命林立如與尤惠淇連帶給付7萬元本息部分連帶給付上
    訴人；(六)王文慶、李敏成、廖國雄、張鴻志、郭文評、林世
    正、林振裕、任潔儀應就上開命其餘被上訴人連帶給付5,01
    7,066元，及自起訴狀繕本送達王文慶、李敏成、廖國雄、
    張鴻志、郭文評、林世正、林振裕、任潔儀翌日起至清償日
    止，按年息5%計付遲延利息部分連帶給付之。嗣於本院審理
    中，以李興邦、蔡萬水、邱錫郡為追加被告，主張其三人亦
    為上開詐騙集團成員，蔡萬水乃提供個人帳戶以供匯入詐騙
    得款，追加聲明：(一)李興邦、蔡萬水、邱錫郡應就上開5,01
    7,066元及自追加被告狀繕本送達翌日起至清償日止，按年
    息5%計算之遲延利息，與被上訴人連帶給付之。除援用原審
    所提立證方式外，補提拘票聲請書、王文慶門市收購販賣人
    頭詐騙電話門號流程圖、偵查報告書、調查筆錄、名片為證
    ，並聲請調閱相關刑事卷宗。
三、溫俊傑辯稱：其不識詐騙之人，亦無犯意聯絡，僅是一時失
    慮，將金融帳戶交他人使用，上訴人僅匯款58萬元至其帳戶
    內，其他損害與其無關，不應令其負責；王文慶辯稱：其開
    設通訊行，只要證件齊全、資格符合之人即可申辦電話門號
    ，與詐騙集團無涉，此業經檢察官查明為不起訴處分；任鑫
    生則辯稱：其一時大意遺失其與女兒任潔儀二人之儲金簿、
    提款卡及密碼，而遭人持以犯罪，非主動提供詐騙集團使用
    ，其帳戶內尚有1萬餘元，願歸還上訴人；張鴻志則辯稱：
    未帶人頭前往通訊行辦理手機，是其將存摺、證件質押於地
    下錢莊，遭地下錢莊不法使用，均聲明：上訴駁回；林明仁
    於原審辯稱：其於95年2月22日遺失存摺簿、提款卡及身分
    證，因帳戶內無存款而未立即報案掛失，未幫助他人詐欺；
    林振裕於原審辯稱：其經營電話門號申辦業務，客戶本人來
    申辦，將電話卡賣給別人，或是委託其代為售出；追加被告
    蔡萬水則辯稱：其因生活很苦才出賣帳戶，不知那些人是詐
    騙集團；邱錫郡辯稱：其曾提供身分證、健保卡申辦電話
    SIM卡給詐騙集團，可獲利600元，但未經該集團使用作為詐
    騙上訴人之工具，上訴人之損害與其行為無因果關係，聲明
    ：追加之訴駁回。
四、本件上訴人主張其於95年2月21日接獲不詳之人使用林立如
    申辦之電話卡，施用上開詐術，致其陷於錯誤，於同日匯款
    58萬元至溫俊傑帳戶、匯款7萬元至尤惠淇（原名尤秀玲）
    帳戶，同年3月3日匯款977,066元至林明仁帳戶，同年3月8
    日匯款200萬元至任鑫生帳戶、匯款139萬元至任潔儀帳戶，
    合計受損5,017,066元，提出匯款憑證在卷（見原審卷1第13
    -14頁），而溫俊傑帳戶於95年2月21日即經分別提款55萬元
    、2萬元、1萬元，林明仁帳戶於95年3月3日經由存簿提款90
    萬元、卡片提款6萬元、17,000元，任鑫生帳戶於95年3月8
    日經由存簿轉帳95萬元、存簿提款93萬元、卡片提款2萬元
    、6萬元、2萬元、於95年3月9日經卡片提款2萬元，任潔儀
    帳戶於95年3月8日經存簿轉帳85萬元、存簿提款45萬元、卡
    片提款6萬元、3萬元，亦有帳戶提款資料可參（見原審卷2
    第11-12、20頁），並為溫俊傑、任鑫生、任潔儀、林明仁
    所不爭執，堪信為真。上訴人主張被上訴人及追加被告應負
    共同侵權行為之連帶賠償責任，被上訴人及追加被告則以前
    詞置辯，茲分述如下：
  (一)按故意或過失不法侵害他人之權利者負損害賠償責任；數人
    共同不法侵害他人之權利者，連帶負損害賠償責任；造意人
    及幫助人，視為共同行為人，民法第184條第1項前段、第18
    5條第1項前項、第2項分別定有明文。又民事上之共同侵權
    行為（狹義的共同侵權行為，即加害行為）與刑事上之共同
    正犯，其構成要件並不完全相同，共同侵權行為人間不以有
    意思聯絡為必要，數人因過失不法侵害他人之權利，苟各行
    為人之過失行為，均為其所生損害共同原因，即所謂行為關
    連共同，亦足成立共同侵權行為，依民法第185條第1項前段
    之規定，各過失行為人對於被害人應負全部損害之連帶賠償
    責任，最高法院66年臺上字第2115號、67年臺上字第1737
    號著有判例可資參照。任鑫生雖辯稱：其因一時大意，遺失
    其與任潔儀之儲金簿、提款卡及密碼，遭人用於犯罪；林明
    仁亦稱：其於95年2月22日遺失存摺簿、提款卡及身分證，
    因帳戶內無存款而未立即報案掛失，未提供帳戶予詐騙集團
    云云，然一般民眾為免存簿、印章及提款卡遺失而遭人盜領
    ，通常將密碼分別存放，縱然同時遺失，必於發現後立即報
    警或向金融機構辦理掛失止付，以免帳戶或印章遭冒用，其
    等竟未申報上開帳戶資料遺失，顯與常理不合。另溫俊傑辯
    稱其與詐騙集團無犯意聯絡云云，然既自承將金融帳戶交他
    人使用，上訴人因此將贓款58萬元匯入其帳戶內，就該部分
    難謂其不知情。何況詐騙成員若非確定該帳戶不會遭所有人
    掛失止付，應不至於甘冒帳戶內犯罪所得之款項遭帳戶所有
    人提領或掛失止付之風險，堪信任鑫生、林明仁、溫俊傑確
    有將提供帳戶存摺、提款卡及密碼供他人行騙使用，而林立
    如基於幫助詐欺取財之不確定故意，容任他人使用其申辦之
    電話SIM卡，以遂行詐騙他人財物之犯行，其等行為與上訴
    人所受之損害有相當因果關係，所犯幫助犯詐欺取財罪，均
    經判決有罪確定，上訴人嗣曾就尤惠淇部分再提起告訴，經
    檢察官認業經臺灣嘉義地方法院96年度嘉簡字第153號判決
    確定而為不起訴處分，有臺灣臺中地方法院95年度中簡字第
    2383號、臺灣臺南地方法院96年度簡字第805號、臺灣高雄
    地方法院96年度簡上字第708號、96年度簡上字第28號、臺
    灣嘉義地方法院96年度嘉簡字第153號、臺灣臺中地方法院
    中簡字第2383號刑事判決書及臺灣屏東地方法院檢察署檢察
    官不起訴處分書可稽（見原審卷2第23-24頁、原審卷1第21
    、23-26、29-33、27頁），並經本院調閱前述卷宗查明屬實
    。是上訴人依侵權行為法律關係請求溫俊傑、尤惠淇、林明
    仁、任鑫生分別賠償58萬元、7萬元、977,066元、339萬元
    。林立如則應與各提供帳戶之人負共同侵權責任，是上訴人
    請求林立如就其所受前揭58萬元、7萬元、977,066元、339
    萬元損害，分別與溫俊傑、尤惠淇、林明仁、任鑫生負連帶
    賠償之責，亦屬有據。
  (二)次按民法第185條第1項所謂之數人共同不法侵害他人之權利
    ，係指各行為人均曾實施加害行為，且各具備侵權行為之要
    件而發生同一事故者而言，是以各加害人之加害行為均須為
    不法，且均須有故意或過失，並與事故所生損害具有相當因
    果關係者始足當之；第2項所稱之幫助人，係指幫助他人使
    其容易遂行侵權行為之人，其主觀上須有故意或過失，客觀
    上對於結果須有相當因果關係，始須連帶負損害賠償責任。
    如侵權行為人主觀上無意思聯絡，加害行為於客觀上對於損
    害結果亦不具相當因果關係者，自無令連帶負損害賠償責任
    之理。上訴人主張溫俊傑、林明仁、尤惠淇、任鑫生就彼此
    對上訴人所負之損害賠償責任，應負連帶之責云云。然查上
    訴人匯入前述款項至其中1人帳戶內，因而所受之損害，與
    其他三人交付帳戶之行為並無因果關係，上訴人復未能證明
    溫俊傑、尤惠淇、林明仁及任鑫生就彼此有將帳戶交由不詳
    人員使用之情均有犯意聯絡，則上訴人請求溫俊傑、尤惠淇
    、林明仁及任鑫生應就其全部損害負連帶責任，尚非有據。
  (三)任潔儀否認有將帳戶交由詐騙集團使用，且於刑案中稱平時
    將前述高雄民壯郵局之帳戶存摺及提款卡交由其父任鑫生保
    管一情，核與任鑫生所述相符，並經臺灣高雄地方法院檢察
    官為不起訴處分在案，有該署96年度偵字第8136號不起訴處
    分書可佐（見原審卷1第121-122頁）。雖任潔儀已為成年人
    ，然父母子女間之關係甚密，成年子女將存簿密碼等資料交
    由父母保管，所在多有，上訴人既未能提出其他事證可認任
    潔儀有故意或過失任其存摺、提款卡提供他人詐欺使用，尚
    不能僅因任潔儀為前述帳戶之名義人，遽認其有參與行騙。
  (四)上訴人復主張王文慶、林振裕分別在臺中、桃園經營南屏公
    司門市販賣手機門號予詐騙集團，林立如、張鴻志則帶詐騙
    人頭至王文慶經營之門市辦理門號供李敏成、廖國雄、郭文
    評、林世正行騙使用，由不詳之人冒名撥打電話詐稱其信用
    卡遭盜用並涉及洗錢，其等均應負連帶賠償責任云云，提出
    第三人即行動電話申辦人洪敬維等多人於臺中縣清水分局偵
    訊筆錄為證（原審卷1第250-282頁）。王文慶辯稱其開設通
    訊行，只要證件齊全、資格符合之人即可申辦電話門號，與
    詐騙集團無涉，並否認申辦門號之人有將門號交其使用，雖
    洪敬維等多人曾於警訊時供稱將所申辦行動電話SIM卡交予
    王文慶，惟稱係看見該人簽王文慶之名，嗣於檢察官訊問時
    就王文慶之照片則稱交付對象非照片中之王文慶，並稱持雙
    證件申辦電話卡，通訊行有幫其拍照留存等語，有本院所調
    臺灣臺中地方法院檢察署95年度偵字12668號卷可稽，衡情
    ，王文慶欲將電話卡提供詐騙集團使用，豈須要求申辦人本
    人必須親自持雙證件辦理，並加以拍照留存為憑。另上訴人
    接獲之詐騙電話雖係使用林立如在王文慶之通訊行申辦之行
    動電話門號，惟據林立如於刑事程序中已供稱：其與綽號「
    小楊」之成年男子（姓名年籍不詳）共同至臺中南屏通訊行
    辦理門號，再將電話SIM卡交付「小楊」等情（見臺灣臺中
    地方法院檢察署95年度偵字第17346號卷第4頁），並未提及
    王文慶，尚難證明王文慶參與行騙，且王文慶業經臺灣臺中
    地方法院檢察署為不起訴處分在案，有該署95年度偵字第12
    668號不起訴處分書在卷可佐（見原審卷1第74-79頁），並
    經臺灣高等法院臺中分院檢察署以97年度上聲議字第1040號
    駁回上訴人之再議（見原審卷1第90-92頁）。上訴人雖稱：
    依警方調查王文慶門市收購販賣人頭詐騙電話門號流程圖可
    知，追加被告邱錫郡乃受一名自稱「蔡董」綽號「長腳」之
    蔡姓男子指定帶人頭至王文慶之門市辦理詐騙電話，若非與
    王文慶有某種程度之默契或共識，應不致大膽集中於同一門
    市進行非法用圖之交易云云，並提出拘票聲請書及王文慶門
    市收購販賣人頭詐騙電話門號流程圖為據（見本院卷2第79
    、80頁），然申辦手機門號本屬合法行為，備足證件即可辦
    理，何況縱認邱錫郡確有招攬人頭集中至王文慶之電信門市
    申辦電話，原因甚多，亦可能僅因地緣關係之便，尚難以此
    遽論王文慶知悉上述人等申辦電話乃為詐騙之用，上訴人僅
    憑其主觀臆測之詞，卻未能提出其他具體事證供本院參酌，
    則其請求王文慶就前述損害負連帶賠償責任，自難允准。其
    次，林振裕辯稱其雖因販售電話SIM卡而遭判刑，但確係客
    戶本人來申辦，說要辦卡賣給別人，或是委託其代為售出云
    云，查林振裕涉嫌替詐騙人頭辦理電話易付卡，並代為出售
    供不法份子作為詐騙之用，雖經臺灣臺北地方法院96年度簡
    字第2703號判決認定其行為觸犯連續幫助詐欺取財有罪確定
    （見原審卷2第29-30頁），然上訴人於原審亦自陳其遭詐騙
    之電話號碼均在王文慶之門市所申辦，非林振裕所販賣之人
    頭電話號碼（見原審卷1第237頁背面），足見林振裕販售電
    話卡之行為與上訴人所受損害並無因果關係，縱林振裕確知
    其所辦理或代售之電話門號係供不法份子行詐騙之用，亦難
    令其就上訴人所受損害負共同侵權責任。
  (五)上訴人另主張張鴻志、李敏成、廖國雄將存摺、提款卡等帳
    戶資料；郭文評、林世正則申辦行動電話門號，均供不詳人
    員作為詐騙財物之工具，同屬詐騙集團成員，亦應負連帶賠
    償責任云云。查張鴻志、李敏成、廖國雄固因提供自己名義
    之帳戶供不詳人員用以詐騙被害人郭淑芬等匯款，而遭判決
    觸犯幫助詐欺罪有罪確定，有臺灣臺中地方法院95年度易字
    第2668號、95年度中簡字第2298號、臺灣臺北地方法院95年
    度易字第2128號判決書可稽（見原審卷2第38-42、45-46、4
    9-53頁），惟與本案係利用溫俊傑、任鑫生、任潔儀及尤惠
    淇名義之帳戶獲取騙款不同，至郭文評、林世正雖以個人名
    義申辦行動電話門號供詐騙人員用以詐騙被害人袁志豪、文
    雅萍等，此經本院調閱臺灣臺中地方法院97年度簡字第577
    號卷查明無訛，尚與本案係利用林立如申辦之行動電話門號
    作為詐騙工具有間，且上訴人亦自陳其所受詐欺侵權行為人
    並非使用李敏成、廖國雄及張鴻志提供之帳戶或郭文評、林
    世正提供之電話門號卡，揆諸上開說明，難認此部分犯行與
    上訴人所受損害有直接因果關係。
  (六)追加被告部分：
    上訴人主張其所接獲之受騙電話係由邱錫郡所招攬申辦，李
    興邦亦招攬人頭辦理詐騙電話云云。經查，邱錫郡固坦認其
    曾幫助外勞購買電話卡，並提供其身分證、健保卡給電信行
    ，申辦電話SIM卡給詐騙集團，可獲利600元等情，然否認其
    所申購之電話門號經集團使用作為詐騙上訴人之工具，且臺
    灣臺中地方法院檢察署95年度偵字第12668號查明邱錫郡代
    理人頭辦理之電話卡確未遭詐騙集團用為詐騙上訴人之工具
    ，因而予以不起訴處分在案（見原審卷1第74-89頁），上訴
    人雖稱邱錫郡工作之現代電信銀行名片所載總公司地址為臺
    中市○○路，此與其所接獲之詐騙電話告知其在「臺中市文
    心分行」之帳戶涉及洗錢一節，有相當程度之關連性云云，
    然此顯係上訴人之揣測臆度之詞，殊難以此推論邱錫郡與上
    訴人所接獲之詐騙電話有何關連；而李興邦部分，固因涉及
    於93年7月12日向中華郵政公司臺中漢口路郵局申請開立000
    -00000000000003號帳戶及提款卡供詐騙集團使用，而經臺
    中縣警察局清水分局移送臺中地檢署偵辦，有刑事案件移送
    書附於臺中地檢95年度偵字第12668號偵查卷可稽（見上述
    偵查卷1第12頁），上訴人並未能舉證其所受損害與邱錫郡
    及李興邦之行為有何因果關係，實難令其等就本件損害負連
    帶賠償責任。另上訴人主張蔡萬水提供帳戶收受詐騙款，雖
    經蔡萬水坦認有償提供帳戶（見本院99年12月14日言詞辯論
    筆錄第2頁），然否認認識詐騙集團，且依上訴人所陳，詐
    騙集團固指示其將款項匯入蔡萬水之帳戶，然因其那次沒有
    錢，所以沒有被騙等情（見本院卷2第25頁背面），則上訴
    人尚無因此受有損害，復無法證明蔡萬水之行為與上訴人所
    受詐騙損害有因果關係，自無從令其連帶賠償之理。
  (七)從而，上訴人請求被上訴人任潔儀、王文慶、林振裕、張鴻
    志、李敏成、廖國雄、郭文評、林世正及追加被告李興邦、
    蔡萬水、邱錫郡連帶給付5,017,066元，均屬無據。
五、綜上所述，上訴人依共同侵權行為法律關係，得請求林立如
    及任鑫生連帶給付339萬元；林立如及溫俊傑連帶給付58萬
    元；林立如及林明仁連帶給付97萬7066元；林立如及尤惠淇
    連帶給付7萬元，及各自起訴狀繕本送達翌日即如原判決附
    表所示利息起算日之日起至清償日止，按週年利率百分之五
    計算之法定遲延利息，超過部分，則屬無據。原判決就上開
    不應准許部分為上訴人敗訴之判決，並駁回其假執行之聲請
    ，經核於法並無不合。上訴意旨指摘原判決此部分不當，求
    予廢棄改判，為無理由，應予駁回。上訴人追加之訴部分，
    亦無理由，併予駁回。
六、本件事證已明確，兩造其餘主張及聲請調查之證據於判決結
    果不生影響，爰不一一論述，附此敘明。
七、據上論結，本件上訴及追加之訴均為無理由。依民事訴訟法
    第463條、第385條第1項、第449條第1項、第78條，判決如
    主文。
中    華    民    國    99    年    12    月    28    日
                    民事第九庭
                        審判長法  官  黃熙嫣
                              法  官  李國增
                              法  官  陳玉完
正本係照原本作成。
如不服本判決，應於收受送達後20日內向本院提出上訴書狀，其
未表明上訴理由者，應於提出上訴後20日內向本院補提理由書狀
（均須按他造當事人之人數附繕本）上訴時應提出委任律師或具
有律師資格之人之委任狀；委任有律師資格者，另應附具律師資
格證書及釋明委任人與受任人有民事訴訟法第466條之1第1項但
書或第2項（詳附註）所定關係之釋明文書影本。如委任律師提
起上訴者，應一併繳納上訴審裁判費。
中    華    民    國    99    年    12    月    30    日
                              書記官  鎖瑞嶺
附註：
民事訴訟法第466條之1（第1項、第2項）：
對於第二審判決上訴，上訴人應委任律師為訴訟代理人。但上訴
人或其他法定代理人具有律師資格者，不在此限。
上訴人之配偶、三親等內之血親、二親等內之姻親，或上訴人為
法人、中央或地方機關時，其所屬專任人員具有律師資格並經法
院認為適當者，亦得為第三審訴訟代理人。

司法院資訊處製作；財團法人民間司法改革基金會備份。
